臺灣士林地方法院刑事判決
111年度審金訴字第390號
公  訴  人  臺灣士林地方檢察署檢察官  
被      告  林俊廷




上列被告因詐欺等案件，經檢察官提起公訴（111年度偵字第373
7號），因被告於準備程序中就被訴事實為有罪之陳述，經告知
簡式審判程序之旨，並聽取當事人之意見後，經本院合議庭裁定
由受命法官獨任進行簡式審判程序，判決如下：
    主  文
林俊廷犯三人以上共同詐欺取財罪，處有期徒刑壹年。
    事實及理由
一、程序部分
　　按除被告所犯為死刑、無期徒刑、最輕本刑為3年以上有期
    徒刑之罪或高等法院管轄第一審案件者外，於第一次審判期
    日前之準備程序進行中，被告先就被訴事實為有罪之陳述時
    ，審判長得告知被告簡式審判程序之旨，並聽取當事人、代
    理人、辯護人及輔佐人之意見後，裁定進行簡式審判程序，
    刑事訴訟法第273條之1第1項定有明文。經核本案被告林俊
    廷所犯係死刑、無期徒刑、最輕本刑為3年以上有期徒刑以
    外之罪，其於準備程序中就被訴事實為有罪之陳述，經告知
    簡式審判程序之旨，並聽取公訴人、被告之意見後，本院合
    議庭爰依首揭規定，裁定由受命法官獨任進行簡式審判程序
    。是本案之證據調查，依同法第273條之2規定，不受同法第
    159條第1項、第161條之2、第161條之3、第163條之1，及第
    164條至170條所規定證據能力認定及調查方式之限制，合先
    敘明。
二、本案犯罪事實及證據，除均引用檢察官起訴書之記載（如附
    件）外，另更正並補充如下：
　㈠事實部分：起訴書犯罪事實欄第1行所載「基於詐欺及洗錢
    之犯意」應更正為「基於三人以上共同詐欺取財、洗錢及以
    非法由自動付款設備取財之犯意聯絡」；第2行所載「詐騙
    集團」應補充為「通訊軟體Telegram暱稱『發財』等人所組成
    之詐騙集團」；第6行所載「予蔡志昇」後應補充「（無證
    據證明林俊廷知悉前開詐欺集團成員之詐欺手法）」；第17
    行所載「交付予詐騙集團之上游」後應補充「以此方式將詐
    欺贓款上繳本案詐騙集團，並製造金流之斷點，致無從追查
    前揭犯罪所得之去向，而隱匿該詐欺犯罪所得」。
　㈡證據部分補充：被告林俊廷於本院民國111年6月13日準備程
    序及審理中所為之自白。　　
三、論罪科刑
　㈠按洗錢防制法於105年12月28日修正公布，並於106年6月28日
    生效施行（下稱新法），新法第14條第1項之一般洗錢罪，
    祇須有第2條各款所示行為之一，而以第3條規定之特定犯罪
    作為聯結即為已足。另過去實務認為，行為人對犯特定犯罪
    所得之財物或利益作直接使用或消費之處分行為，或僅將自
    己犯罪所得財物交予其他共同正犯，祇屬犯罪後處分贓物之
    行為，非本條例所規範之洗錢行為，惟依新法規定，倘行為
    人意圖掩飾或隱匿特定犯罪所得來源，而將特定犯罪所得直
    接消費處分，甚或交予其他共同正犯予以隱匿，或由共同正
    犯以虛假交易外觀掩飾不法金流移動，即難認僅單純犯罪後
    處分贓物之行為，應仍構成新法第2條第1或2款之洗錢行為
    （最高法院108年度台上字第2057號、第2425號、第2402號
    判決意旨參照）。查：本案被告與身分不詳之詐欺集團成員
    對告訴人蔡志昇所為，構成刑法第339條之4第1項第1款加重
    詐欺取財罪，此如後述，係最輕本刑為6月以上有期徒刑之
    罪，屬洗錢防制法第3條第1款所稱特定犯罪，而被告依指示
    向告訴人收取本案詐欺集團成員向告訴人詐得之如起訴書附
    表所示各帳戶之提款卡後，持詐得之提款卡操作自動櫃員機
    盜領款項，再將提領之贓款交予不詳詐欺集團成員而上繳至
    本案詐欺集團，以此方式掩飾、隱匿該特定犯罪所得之去向
    及所在，揆諸上開說明，自非單純犯罪後處分贓物之與罰後
    行為，而該當洗錢防制法第2條第2款所指之洗錢行為無訛。
　㈡又按刑法第339條之2第1項之以不正方法由自動付款設備取得
    他人之物罪，其所謂「不正方法」，係泛指一切不正當之方
    法而言，並不以施用詐術為限，例如以強暴、脅迫、詐欺、
    竊盜或侵占等方式取得他人之提款卡及密碼，再冒充本人由
    自動提款設備取得他人之物或以偽造他人之提款卡由自動付
    款設備取得他人之物等，均屬之（最高法院94年度台上字第
    4023號判決參照）。經查：被告與本案詐欺集團成員共同施
    以詐術，騙取告訴人之金融帳戶提款卡及密碼後，再冒充為
    告訴人本人，由自動提款設備取得各該帳戶內之財物，自屬
    刑法第339之2第1項所謂「不正方法」無訛。　　
　㈢次按行為人需以主觀上具有故意或過失為前提，方需就其本
    身之犯罪行為負責，而即便未必故意，依刑法第13條第2項
    規定，也應以行為人對於構成犯罪之事實，能預見其發生者
    為限，始能認其具有故意，此所以共犯也僅能令其在共同意
    思聯絡之範圍內，就犯罪結果負責之故（最高法院30年上字
    第2132號判例意旨參照）。而由刑法第339條之4第1項規定
    ：「犯第339條詐欺罪而有下列情形之一者，處1年以上7年
    以下有期徒刑，得併科1百萬元以下罰金：一、冒用政府機
    關或公務員名義犯之。…」等語，可知該條係同法第339條普
    通詐欺罪之特別規定，行為人客觀上必須具有該條各款規定
    之加重處罰事由之一，主觀上亦應對該加重處罰之事由有所
    認識，方能適用上開條文。查被告於警詢時供稱：本案係Te
    legram暱稱「發財」之人指示伊前去向告訴人拿取1個牛皮
    紙袋，再依「發財」指示將該紙袋交給另1名「發財」派來
    的人，伊就先離開，之後又依照「發財」指示，至臺北市南
    港區向「發財」安排之人碰面，由該人交付提款卡，讓伊去
    提款，伊在南港領完後又去深坑領，當天領完後在深坑提領
    地點附近之公墓內，交給「發財」派來的2個名子等語（見
    臺灣士林地方檢察署111年度偵字第3737號卷【下稱偵卷】
    第8至11頁），另觀諸告訴人警詢所為證述（見偵卷第15至1
    6頁），難認被告前去向其拿取本案5張金融帳戶之提款卡時
    ，有出示偽造之公文書或佯裝公務員名義，是以，依被告前
    開陳述與卷內證據資料，固堪認本案被告依詐欺集團成員「
    發財」指示向告訴人收取詐得之提款卡與盜領款項時，對於
    自身乃參與三人以上共同詐欺取財犯行乙節有所預見，然尚
    難憑此遽認其對於該詐欺集團成員於電話中有對告訴人佯稱
    係檢警人員及以LINE傳送偽造之「臺中地方法院行政凍結管
    收執行命令」電子檔予告訴人等具體犯罪情節亦有所預見，
    蓋詐欺之手法多樣，被告既非實際撥打電話行騙之人，而僅
    係從事向告訴人收取詐得之提款卡與盜領款項之工作，不必
    然會與實施電話詐騙之人員就詐欺手段有所聯繫、交流，此
    外亦無證據顯示被告知悉該詐欺集團其他成員有以冒用政府
    機關或公務員名義之詐術詐欺告訴人之情事，應認其對於所
    參與之詐欺行為係冒用政府機關或公務員名義為之乙節，尚
    無預見可能，依前說明，其本件所為應僅成立三人以上共同
    詐欺取財罪。
　㈣核被告所為，係犯刑法第339條之4第1項第2款之三人以上共
    同詐欺取財罪、同法第339條之2第1項之非法由自動付款設
    備取財罪、洗錢防制法第14條第1項之一般洗錢罪。
　㈤公訴意旨認被告所為，係犯刑法第339條之4第1項第1款之罪
    嫌，而未論及刑法第339條之4第1項第2款之罪名，容有疏誤
    ，此如前述，惟因此部分僅為加重要件之增減，本院自得逕
    予審認，而毋庸變更起訴法條或另為有罪與否之認定；再者
    ，公訴意旨復漏未論及被告所為亦犯非法由自動付款設備取
    財罪，惟因起訴書犯罪事實欄已敘及被告持詐得之提款卡盜
    領款項之事實，且此部分與業經起訴之加重詐欺取財、洗錢
    等犯罪事實部分具想像競合之裁判上一罪關係，應為起訴效
    力所及，本院復已於審判期日當庭諭知此罪名（見本院111
    年度審金訴字第390號卷【下稱本院卷】111年6月13日審判
    筆錄第1頁），顯無礙於被告訴訟防禦權之行使，本院自應
    併予審理，均附此敘明。
　㈥被告與「發財」等身分不詳之詐欺集團成年成員間，就本案
    犯行，互有犯意聯絡，並分工合作、互相利用他人行為以達
    犯罪目的及行為分擔，均應論以共同正犯。　
　㈦被告係以一行為觸犯三人以上共同詐欺取財罪、非法由自動
    付款設備取財罪及一般洗錢罪等3罪名，為想像競合犯，應
    依刑法第55條規定，從較重之三人以上共同詐欺取財罪處斷
    。　
　㈧按想像競合犯之處斷刑，本質上係「刑之合併」。其所謂從
    一重處斷，乃將想像競合犯組成之評價上數罪，合併為科刑
    一罪，其所對應之刑罰，亦合併其評價上數罪之數法定刑，
    而為一個處斷刑。易言之，想像競合犯侵害數法益者皆成立
    犯罪，論罪時必須輕、重罪併舉論述，同時宣告所犯各罪名
    ，包括各罪有無加重、減免其刑之情形，亦應說明論列，量
    刑時併衡酌輕罪部分量刑事由，評價始為充足，然後依刑法
    第55條前段規定「從一重處斷」，非謂對於其餘各罪可置而
    不論。因此，法院決定處斷刑時，雖以其中最重罪名之法定
    刑，做為裁量之準據，惟於裁量其輕重時，仍應將輕罪合併
    評價在內（最高法院108年度台上字第4405號、第4408號判
    決意旨參照）。是以，被告於本院審理時自白一般洗錢犯行
    ，依洗錢防制法第16條第2項「犯前2條之罪，在偵查或審判
    中自白者，減輕其刑」之規定，原應減輕其刑，惟被告所犯
    一般洗錢罪係屬想像競合犯其中之輕罪，被告就本案犯行係
    從一重之加重詐欺取財罪處斷，故就此部分想像競合輕罪得
    減刑部分，依上開說明，由本院於後述依刑法第57條量刑時
    ，一併衡酌該部分減輕其刑事由，附此敘明。　
　㈨爰審酌被告正值青壯，具勞動能力，不思循正當管道獲取財
    物，竟因貪圖小利，參與詐欺集團行騙，由其他詐欺集團成
    員向告訴人詐取金融帳戶之提款卡，再由其出面收取並持以
    盜領告訴人金融帳戶內之存款，遂行詐欺集團之犯罪計畫，
    致使告訴人受有非微之財產損失，所為不僅漠視他人財產權
    ，更製造金流斷點，影響財產交易秩序，實屬不該，惟念其
    犯後已坦認犯行，且就其所涉洗錢情節於審判中亦自白不諱
    ，復與告訴人達成調解，願以按月賠償新臺幣（下同）2,00
    0元之方式，賠償共計63萬5,000元予告訴人，此有本院111
    年度審附民移調字第343號調解筆錄在卷可稽，堪認被告犯
    後已知悔悟，態度良好，暨考量其素行尚可（參見卷附臺灣
    高等法院被告前案紀錄表之記載）、犯罪之動機、手段、情
    節、與本案詐欺集團成員間之分工、擔任之犯罪角色及參與
    程度、造成之損害、尚未獲得利益（詳後沒收部分），及其
    自陳高中肄業之教育智識程度、目前從事工程之工作、月薪
    約3至4萬元、已婚、尚有配偶及2名子女待其扶養之家庭生
    活經濟狀況（見前引審判筆錄第5頁）等一切情狀，量處如
    主文所示之刑。
四、至被告固求為緩刑之宣告。然被告已因詐欺等案件，經臺灣
    臺北地方法院乙111年度審訴字第541號判決判處應執行有期
    徒刑2年，緩刑5年，並於111年6月27日判決確定，此有上開
    被告前案紀錄表及本院公務電話紀錄可參，其既甫已因故意
    犯罪而受有期徒刑以上刑之宣告，顯不符合刑法第74條第1
    項所定緩刑宣告之要件，依法自無從為緩刑之諭知，被告所
    請於法未合，併此敘明。　
五、沒收部分
　㈠按犯罪所得，屬於犯罪行為人者，沒收之，前2項之沒收，於
    全部或一部不能沒收或不宜執行沒收時，追徵其價額，刑法
    第38條之1第1項前段及第3項分別定有明文。又2人以上共同
    犯罪，關於犯罪所得之沒收、追徵，倘個別成員並無犯罪所
    得，且與其他成員對於所得亦無事實上之共同處分權時，同
    無「利得」可資剝奪，特別在集團性或重大經濟、貪污犯罪
    ，不法利得龐大，一概採取絕對連帶沒收、追徵，對未受利
    得之共同正犯顯失公平；亦即有關共同正犯犯罪所得之沒收
    、追徵，應視具體個案之實際情形而為認定，倘若共同正犯
    各成員內部間，對於不法利得分配明確時，固應依各人實際
    分配之所得，予以宣告沒收；然若共同正犯成員對不法所得
    並無處分權限，其他成員亦無事實上之共同處分權限者，自
    不對該特定成員諭知沒收，惟共同正犯各成員對於不法利得
    享有共同處分權限時，仍應負共同被沒收之責（最高法院10
    8年度台上字第3550號判決意旨參照）。查，本案被告原與
    「發財」約定以每日1,500元計算報酬，惟尚未取得報酬乙
    情，業據被告供明在卷（見偵卷第10至11頁、本院卷111年5
    月30日準備程序筆錄第2頁），卷內亦無證據足認被告有因
    本案實際獲取任何報酬，故本案尚無犯罪所得應予宣告沒收
    或追徵之問題。　　
　㈡又按犯洗錢防制法第14條之罪，其所移轉、變更、掩飾、隱
    匿、收受、取得、持有、使用之財物或財產上利益，沒收之
    ；犯第15條之罪，其所收受、持有、使用之財物或財產上利
    益，亦同，洗錢防制法第18條第1項定有明文。惟因洗錢行
    為之標的是否限於行為人者始得宣告沒收，法無明文，是倘
    法條未規定「不問屬於犯罪行為人與否均沒收」時，自仍以
    屬於被告所有者為限，始應予沒收。查，本案被告盜領告訴
    人帳戶內之款項後，已連同詐得之提款卡全數交予不詳詐欺
    集團成員而上繳詐欺集團，足見該等款項、提款卡非屬被告
    所有，亦無證據證明被告就該等款項、提款卡具有事實上之
    管領處分權限，參酌上開所述，自無從就告訴人遭盜領之款
    項、遭詐取之提款卡，依洗錢防制法第18條第1項或刑法第3
    8條之1第1項前段規定對被告宣告沒收，併此敘明。
據上論斷，應依刑事訴訟法第273條之1第1項、第299條第1項前
段、第310條之2、第454條第2項（依刑事裁判精簡原則，僅記載
程序法條），判決如主文。
本案經檢察官吳宇青提起公訴，由檢察官江玟萱到庭執行職務　
中　　華　　民　　國　　111 　年　　7 　　月　　8 　　日
                  刑事第九庭法  官  陳秀慧
以上正本證明與原本無異。
如不服本判決應於收受送達後20日內，向本院提出上訴書狀，並
應敘述具體理由。其未敘述上訴理由者，應於上訴期間屆滿後20
日內向本院補提理由書（均須按他造當事人之人數附繕本）「切
勿逕送上級法院」。若因疫情而遲誤不變期間，得向法院聲請回
復原狀。
                            書記官  陳建宏
中　　華　　民　　國　　111 　年　　7 　　月　　8 　　日
附錄本案論罪科刑法條全文：
洗錢防制法第2條
本法所稱洗錢，指下列行為：
一、意圖掩飾或隱匿特定犯罪所得來源，或使他人逃避刑事追訴
    ，而移轉或變更特定犯罪所得。
二、掩飾或隱匿特定犯罪所得之本質、來源、去向、所在、所有
    權、處分權或其他權益者。
三、收受、持有或使用他人之特定犯罪所得。
洗錢防制法第14條
有第二條各款所列洗錢行為者，處7年以下有期徒刑，併科新臺
幣5百萬元以下罰金。
前項之未遂犯罰之。
前二項情形，不得科以超過其特定犯罪所定最重本刑之刑。
中華民國刑法第339條之2
意圖為自己或第三人不法之所有，以不正方法由自動付款設備取
得他人之物者，處3年以下有期徒刑、拘役或30萬元以下罰金。
以前項方法得財產上不法之利益或使第三人得之者，亦同。
前二項之未遂犯罰之。
中華民國刑法第339條之4
犯第339條詐欺罪而有下列情形之一者，處1年以上7年以下有期
徒刑，得併科1百萬元以下罰金：
一、冒用政府機關或公務員名義犯之。
二、三人以上共同犯之。
三、以廣播電視、電子通訊、網際網路或其他媒體等傳播工具，
    對公眾散布而犯之。
前項之未遂犯罰之。　

附件：　　
臺灣士林地方檢察署檢察官起訴書
                                     111年度偵字第3737號
　　被　　　告　林俊廷　男　33歲（民國00年0月0日生）
　　　　　　　　　　　　住○○市○○區○○路0段00巷0弄00
　　　　　　　　　　　　　號2樓
　　　　　　　　　　　　居新北市○○區○○路0巷00號5樓
　　　　　　　　　　　　國民身分證統一編號：Z000000000號
上列被告因詐欺等案件，已經偵查終結，認應提起公訴，茲將犯
罪事實及證據並所犯法條分敘如下：
　　　　犯罪事實
一、林俊廷基於詐欺及洗錢之犯意，於民國110年12月上旬，加
    入詐騙集團擔任俗稱「車手」之工作。嗣由詐騙集團不詳成
    員於110年12月28日，以假冒檢警人員名義向蔡志昇佯稱渠
    涉及刑事案件需監管其名下銀行帳戶等語，並於通訊軟體li
    ne中傳送「臺中地方法院行政凍結管收執行命令」之偽造公
    文予蔡志昇，致蔡志昇陷於錯誤，遂於110年12月28日晚間6
    時30分許，在臺北市○○區○○路0段000號前，將名下國泰世華
    銀行帳號000-000000000000號帳戶（以下簡稱國泰世華帳戶
    ）、台北富邦銀行帳號000-000000000000號帳戶（以下簡稱
    台北富邦帳戶）、中華郵政帳號000-00000000000000號帳戶
    （以下簡稱郵局帳戶）、第一銀行帳號000-00000000000號
    （以下簡稱一銀甲帳戶）及000-00000000000號（以下簡稱
    一銀乙帳戶）帳戶等5張銀行金融卡交予依指示前來之林俊
    廷，林俊廷再依指示於如附表所示之時、地，持上揭5張金
    融卡提領如附表所示帳戶之如附表所示金額後，再持該贓款
    至新北市深坑區萬福生態公園內，交付予詐騙集團之上游。
二、案經蔡志昇訴由臺北市政府警察局內湖分局報告偵辦。
　　　　證據並所犯法條
一、證據清單及待證事實：
編號 證據名稱 待證事實 1 被告林俊廷之供述 除主觀犯意外之全部犯罪事實。 2 告訴人蔡志昇之指訴及渠與詐騙集團之通訊軟體對話紀錄 渠所受騙之事實。 3 如附表所示帳戶之交易明細表 全部犯罪事實。 4 監視器側錄翻拍畫面照片 全部犯罪事實。 
二、核被告所為，係犯刑法第339條之4第1項第1款之加重詐欺取
    財罪嫌及洗錢防制法第14條第1項之洗錢罪嫌。被告與不詳
    詐騙集團就上開犯行間有犯意聯絡及行為分擔，請依共同正
    犯論處。又被告係以一行為觸犯上開二罪名，為想像競合犯
    ，請從一重之加重詐欺取財罪論處。被告所提領之款項，為
    其犯洗錢防制法第14條洗錢罪而移轉隱匿之財物，觀之同法
    第18條第1項之文義及立法理由均未限制此等財物須為被告
    所有始得沒收，復參據臺灣高等法院107年度金上訴字第89
    號判決之理由欄參、三、（一）、2之意旨，請宣告沒收之
    ，如認過苛，則請依刑法第38條之2第2項規定酌減之。
三、依刑事訴訟法第251條第1項提起公訴。
　　此　  致
臺灣士林地方法院
中　　華　　民　　國　 111　　年　　4 　　月　　12　　日
　　　　　　　　　　　　　　　檢　察　官　吳宇青
本件正本證明與原本無異　　　
中　　華　　民　　國　 111　　年　　4 　　月　　20　　日
              　　　　　　　　書　記　官　塗佩穎
附錄本案所犯法條全文
中華民國刑法第339條之4
犯第 339 條詐欺罪而有下列情形之一者，處 1 年以上 7 年以
下有期徒刑，得併科 1 百萬元以下罰金：
一、冒用政府機關或公務員名義犯之。
二、三人以上共同犯之。
三、以廣播電視、電子通訊、網際網路或其他媒體等傳播工具，
    對公眾散布而犯之。
前項之未遂犯罰之。
洗錢防制法第14條
有第二條各款所列洗錢行為者，處 7 年以下有期徒刑，併科新
臺幣 5 百萬元以下罰金。
前項之未遂犯罰之。
前二項情形，不得科以超過其特定犯罪所定最重本刑之刑。
附表：
編號 提領帳戶 提領時間 提領地點 提領金額（新臺幣） 1 國泰世華帳戶 110年12月28日晚間7時58分至8時5分許 臺北市○○區○○路0段000號南港農會 10筆共計20萬元 2 台北富邦帳戶 110年12月28日晚間8時19分至25分許 同上 5筆共計8萬1000元 3 一銀乙帳戶 110年12月28日晚間8時43分至48分許 臺北市○○區○○○路0段00巷00號全聯南港中研店 5筆共計10萬元 4 一銀甲帳戶 110年12月28日晚間9時43分至45分許 新北市○○區○○路0段000號深坑農會萬順辦事處 5筆共計10萬元 5 郵局帳戶 110年12月28日晚間10時18分至24分許 同上 8筆共計15萬元 6 台北富邦帳戶 110年12月28日晚間10時39分許 同上 4000元